最高法院民事判決　　　　　　　　　　　　　　　　八十八年度台上字第八○一號
　　上 訴 人　乙 ○ ○
　　　　　　　甲○○○
　　被上訴人　丙　　○
右當事人間請求損害賠償事件，上訴人對於中華民國八十七年六月三日台灣高等法院
判決（八十七年度重訴字第四○號），提起上訴，本院判決如左：
    主  文
原判決關於命上訴人連帶給付暨該訴訟費用部分廢棄，發回台灣高等法院。
    理  由
本件關於原判決命上訴人連帶給付，雖僅由上訴人乙○○提起上訴，惟其以非基於個
人關係之抗辯上訴為有理由，對於各該連帶債務人即屬必須合一確定，依民事訴訟法
第五十六條第一項之規定，其效力及於甲○○○，爰併列其為上訴人，先予明。
次查被上訴人主張：伊參加上訴人甲○○○為會首之互助會，約定會款每會新台幣（
下同）二萬元，採內標方式，已得標會員每期應繳二萬元，未得標之活會會員則繳交
扣除當期得標標金後之餘額，期間自民國八十一年一月十日至八十六年五月廿五日止
，每月十日開標，每年加標二次，時間為五月二十五日、十一月廿五日，連同會首共
有七十六名。嗣於八十五年五月廿五日上訴人共同冒用伊名義，以八千元之金額偽造
標單標會，使伊陷於錯誤交付會款，至八十六年三月間，接到上訴人甲○○○委託律
師所發函件，始知倒會，伊已付會款七十二期，共計一百四十四萬元，屬伊所受損害
及所失利益，自得依侵權行為之法律關係請求賠償等情，求為命上訴人連帶如數給付
，並加付法定遲延利息之判決。
上訴人乙○○則以：伊並未冒用被上訴人名義標會等語，資為抗辯。
原審以：被上訴人主張之事實，業經上訴人甲○○○自認，且有上訴人乙○○冒標後
收取會款立具之字據一紙為證，經核該字據所具金額與互助會單核對，適與被上訴人
於八十五年五月廿五日被冒標，標息八千元，所應收之會款金額相符，且上訴人甲○
○○於被訴偽造文書刑事案件偵審中迭次供承其事，而上訴人甲○○○因上開冒標、
溢收會款、涉犯偽造文書、詐欺罪，亦經原法院八十七年度上訴字第九四號判處罪刑
在案。是被上訴人主張之事實，堪信為真實。從而，被上訴人本於侵權行為之法律關
係，請求上訴人連帶給付一百四十四元及其法定遲延利息，為有理由，應予准許，爰
判決如被上訴人前述聲明。
按關於侵權行為賠償損害之請求權，以受有實際損害為成立要件，故侵權行為賠償損
害之訴訟，法院認原告有賠償損害之請求權存在，及命被告賠償損害之判決，如未於
判決理由項下，記載原告實際上受有如何損害之意見者，即屬判決不備理由。本件原
審認定上訴人係於八十五年五月廿五日共同冒用被上訴人名義偽造標單標會，向被上
訴人收取會款。果爾，實際既無會員得標，該得標標金並非真實存在，自無從認係被
上訴人所失之利益，被上訴人得否請求上訴人賠償該標金部分之損害，自非無疑。次
查卷附被上訴人會款繳交計算書記載八十五年五月廿五日該期得標金八千元，每一活
會應繳會款金額一萬二千元，被上訴人該期實際繳交會款金額為一萬二千元（見原審
卷三五頁）。則被上訴人主張之事實縱屬實，被上訴人因之所受損害為一萬二千元。
而原審未調查說明上訴人有何其他之侵權行為，被上訴人因該侵權行為受有若干之損
害，遽命上訴人依侵權行為之法律關係，負連帶賠償一百四十四萬元之責任，亦嫌率
斷。且系爭互助會於上訴人甲○○○宣告倒會後，縱使被上訴人不能取回已付會款，
乃會首上訴人甲○○○與會員被上訴人間互助會債權債務關係，能否認係詐欺，而應
依侵權行為之法則賠償被上訴人所繳會款，亦待研求。原審未注意及此，為上訴人不
利之判決，亦有未合。上訴論旨，指摘原判決不當，聲明廢棄，非無理由。
據上論結，本件上訴為有理由。依民事訴訟法第四百七十七條第一項、第四百七十八
條第一項，判決如主文。
中      華      民      國    八十八    年      四      月     十六     日
                              最高法院民事第二庭
                                  審判長法官  曾  桂  香
                                        法官  劉  延  村
                                        法官  徐  璧  湖
                                        法官  劉  福  聲
                                        法官  黃  秀  得
      右正本證明與原本無異
                                              書  記  官
中      華      民      國    八十八    年      四      月    二十八    日
